【裁判字號】    92,台上,2526
【裁判日期】    920508
【裁判案由】    偽造有價證券等罪
【裁判全文】
最高法院刑事判決                              九十二年度台上字第二五二六號
    上  訴  人  台灣高等法院台中分院檢察署檢察官
    被      告  甲○○
右上訴人因偽造有價證券等罪案件，不服台灣高等法院台中分院中華民國八十九年十
一月十三日第二審更審判決（八十九年度上更(一)字第二八六號，起訴案號：台灣台中
地方法院檢察署八十五年度偵字第一七一一八號），提起上訴，本院判決如左：
    主  文
上訴駁回。
    理  由
按刑事訴訟法第三百七十七條規定，上訴於第三審法院，非以判決違背法令為理由，
不得為之。是提起第三審上訴，應以原判決違背法令為理由，係屬法定要件。如果上
訴理由狀並未依據卷內訴訟資料，具體指摘原判決不適用何種法則或如何適用不當，
或所指摘原判決違法情事，顯與法律規定得為第三審上訴理由之違法情形，不相適合
時，均應認其上訴為違背法律上之程式，予以駁回。本件檢察官上訴意旨略稱：(一)被
告甲○○於民國八十三年十一月間持蔡進旺所失竊偽造之台中市第五信用合作社，票
號一五一二九六號，面額新台幣（下同）十萬元支票，向吳家佑調現等情，為原判決
所認定之事實，雖被告辯稱該支票係吳國生所交付予伊，非被告竊取偽造云云，縱認
被告所辯屬實，然被告收受該支票後持以向吳家佑調現，其於收受支票之時，是否知
悉該支票係偽造之支票，而仍持以行使，有無成立行使偽造有價證券之罪責，原在起
訴範疇之內，自應詳加查明，原判決就被告是否知情該支票係偽造之支票？何以不成
立行使偽造有價證券罪責？未詳予敘明理由，自有理由不備之違法。(二)本件被告於八
十六年五月二十七日親筆所具答辯狀內自承吳國生交付支票給他時，同時拿出三張空
白支票，事後並於吳國生所留紙袋內發現許多空白支票，而知悉該票可能有問題云云
（第一審卷第八十五頁），然原判決就該不利被告之證據，置而不論，亦未敘明其不
予採證之理由，亦有不適用法則之違法。又被告於第一審調查時自承「……是我與吳
國生一起向吳家佑調現的，而且當場由吳國生偽造該支票後交給我轉向吳家佑調現」
等語（第一審卷第六四頁正面第七至九行）；和上開被告之答辯狀所載相符，可見被
告明知上開支票為偽造之支票而仍予使用，原判決未詳加查證，遽為被告無罪之諭知
，亦有未洽。(三)被告竊取蔡進旺所有付款銀行為台中市第五信用合作社，票號一五一
二八０號之空白支票偽填面額一萬五千元後，於八十四年二月二十日在苗栗縣大千醫
院交付楊豐樓。原判決以該支票上僅有楊豐樓之背書，而無被告背書其上，且楊豐樓
前後多次所陳被告交付支票之情節不同，難認該支票係被告交予楊豐樓的云云，據為
被告無罪諭知之理由。然查，前述被告向吳家佑調現之十萬元支票上有被告背書，原
判決認被告敢背書於支票上，不怕自暴犯行，據此認定該支票非被告所偽造；而此張
面額一萬五千元之支票上，僅有楊豐樓之背書，而無被告背書其上，原判決卻以無被
告背書而認定非被告所交付，原判決就有無被告背書之兩張支票，各為有利被告之認
定，且其兩種認定之理由截然不同，其判決理由顯有矛盾。況查，上開面額一萬五千
元之支票，係吳國生所留之空白支票，原在被告持有中，因楊豐樓至苗栗大千醫院探
望被告而取得該支票等情，非但據證人楊豐樓證述在卷，被告於八十六年五月二十七
日親筆所具答辯狀內亦坦承甚詳在卷（第一審卷第八六頁）。雖證人楊豐樓就其如何
取得上開支票之細節，前後所述不一，惟就該支票係直接或間接取自被告乙節，則始
終陳述無移，且與被告答辯狀內之自白相符，自堪採信。原判決僅因楊豐樓前後所述
不一，即全盤否定其證詞，且就被告答辯狀內自白之不利證據，全然未加查證，並敘
明其採不採信之理由，顯有違經驗法則之違法云云。
惟查本件原判決以公訴意旨略稱：被告意圖為自己不法之所有，於八十三年十一月二
十四日至台中市○○路○段三○六號，竊取蔡進旺所有之付款銀行為台中市第五信用
合作社、票號分別為一五一二五七、一五一二七四、一五一二七六、一五一二七八至
一五一三○○號之空白支票，得手後，竟基於意圖供行使之用之概括犯意，於不詳時
、地偽刻蔡進旺名義之印章，並連續在竊得之一五一二九六號空白支票上偽填面額十
萬元、發票日為八十三年十二月三十日，另又在竊得之一五一二八○號空白支票上偽
填面額一萬五千元、發票日為八十四年三月二十五日，並均偽造蔡進旺名義之印文於
發票人欄內，而予以偽造有價證券。偽造完成後，分別於八十三年十一月間持上開偽
造之十萬元支票至台中市○○路一三一號四樓大學門補習班向不知情之吳家佑調現，
而予以行使偽造有價證券。又於八十四年二月二十日在苗栗縣苗栗市大千醫院，持上
開偽造之一萬五千元支票向不知情之楊豐樓調現，而再連續予以行使偽造有價證券。
嗣分別經提示請求付款，竟遭拒絕，不獲付款退票，吳家佑、楊豐樓因而發現上情，
因認被告涉有刑法第二百零一條第一項之偽造有價證券及同法第三百二十條第一項之
竊盜等罪嫌云云。經訊據被告對於持有前揭發票日期八十三年十二月三十日、支票號
碼一五一二九六、票面金額十萬元之支票向吳家佑調借現款而行使之事實，固坦承不
諱，但堅決否認有何竊盜、偽造有價證券等犯行，辯稱：伊並未竊取蔡進旺所有之空
白支票，更未進而偽刻蔡進旺之印章用以偽造其印文，偽填日期、金額持以行使，上
開面額十萬元支票係由吳國生所交付，吳國生因向伊借車撞毀，乃以該支票賠償伊之
損失，當時支票已蓋章並填妥日期、金額，伊始持向吳家佑調現，又伊並未持面額一
萬五千元支票向楊豐樓調現等語。查(一)蔡進旺所有之空白支票，於八十三年十一月二
十四日在其台中市○○路○段三○六號被竊之事實，固據蔡進旺陳明無訛，並有遺失
票據申報書附卷佐證，然蔡進旺被竊上開財物，業經查明係由吳國生所為，吳國生竊
得該空白支票後，並意圖供行使之用而偽刻「蔡進旺」之印章，蓋於其中一五一二八
四號空白支票上，由不詳姓名之人偽填面額三萬五千元、發票日八十三年十二月二十
九日之後，由吳國生持以行使，交付不知情之林盈正，清償其積欠之款項。業據台灣
台中地方法院判處吳國生罪刑確定之八十六年度訴字第二九四七號刑事判決、判決林
盈正無罪確定之八十五年度訴字第一三○九號刑事判決在案（見更(一)審卷第二○至二
五頁及刑事辯護狀附件）。(二)被告持票號一五一二九六、票面金額十萬元之支票向吳
家佑調現，並於交付該紙支票之時，以自己之真實姓名在該支票背書以示負責，業經
證人吳家佑證述屬實（見偵字第七九七○號卷第五頁、上訴審卷第二宗第三頁），倘
若被告明知該支票係遭人所竊或係出於他人所偽造，焉敢以自己真實姓名背書而致捲
入紛爭？雖然吳國生弗承有向被告借車撞毀後，交付該紙十萬元支票予被告之事，但
其確於八十三年十一月二十一日晚間，在苗栗縣三義鄉西湖村伯公坑高速公路陸橋下
，因故持刀殺傷案外人吳昌華，當時其所駕駛之車輛，即係向被告所借用，此為吳國
生於台灣新竹地方法院檢察署檢察官偵查該署八十三年度偵字第一○八二六號，吳國
生等涉嫌殺人未遂等案件時供承無誤，足見吳國生弗承有向被告借用車輛，顯與事實
不符。(三)又楊豐樓於八十四年六月二十日警訊時供稱：「該張支票（即面額一萬五千
元之支票）是甲○○……於八十四年二月二十日十五時許在台北縣板橋市中興醫院拿
給我，向我兌換現金……」（見偵字第一九○三五號卷第一○頁）；嗣於偵查中則改
稱該張支票係被告於苗栗市大千醫院所交付，事後被告有將票款交付云云；其後又謂
該紙支票係由被告交予梁仁燕保管，後來梁仁燕將支票託其交還被告，被告乃託其調
現云云（見偵字第一七一一八號卷第一三、三三頁）。其先後所為陳述不一致，而有
諸多歧異之處。嗣於原審前審復陳稱：票款沒有領到（見上訴審卷第一宗第三二頁）
、支票原本伊已將之丟棄（見上訴審卷第二宗第十五頁）云云，果該紙支票係被告所
交付而託其調現，何以會由楊豐樓在支票背面背書？被告卻未背書（見偵字第一九○
三五號卷第十四頁該支票影本）？顯然有違常情。楊豐樓前後有瑕疵之陳述，尚難據
為被告不利之認定。至證人梁仁燕所述，亦無從證明楊豐樓持有之該紙支票，確係由
被告所交付，仍不能作為被告論罪科刑之依據。(四)本件有關之上開支票二張，其中楊
豐樓持有之支票已經被其丟棄，已如上述，而吳家佑所持有之支票，經原審前審送請
憲兵司令部刑事支援中心鑑驗時，雖因資料不足難以獲致肯定之結論而未予鑑驗（見
上訴卷第二宗第二二頁鑑驗通知書所載），惟依卷附之該十萬元支票與被告於偵查中
檢察官當庭命其書寫之字跡相互比對觀之（見偵字第七九七○號卷第一○頁、偵字第
一七一一八號卷第三○頁），其中「壹拾萬」三字，被告當庭書寫之字跡係屬高聳型
之筆跡，但該支票之字跡則屬橫寬型之筆跡，以肉眼即可分辨，判斷出兩者明顯不同
。其應非出於被告所填寫，要無疑義。(五)至被告於第一審雖稱：「是我與吳國生一起
向吳家佑調現的，而且當場由吳國生偽造該支票後，交給我轉向吳家佑調現」云云（
見第一審卷第六四頁）。但嗣後被告陳稱：因伊被冤枉而羈押多時，為求傳喚吳國生
到案說明實情，俾能早日交保獲釋，才作上開不實陳述等語。且按被告持支票向吳家
佑調現之時，吳國生並未在場，支票亦非吳國生當場所填發，業據吳家佑於原審結證
甚明（見更(一)審卷第六九、七○頁），吳國生亦承認未於被告持支票向吳家佑調現之
時在場，支票更非其當場所填發等情（見更(一)審卷第二八頁及第八三、八四頁）。足
見被告於第一審所稱上情，確係不實陳述無訛。尚難以被告上開不實之供述，遽論以
其有行使吳國生所偽造有價證券之犯意及犯行。(六)本件蔡進旺所有之空白支票，係由
吳國生所竊取，吳國生竊得該空白支票後，並意圖供行使之用而偽刻「蔡進旺」之印
章，蓋於其中一五一二八四號空白支票上，持以行使，交付不知情之林盈正，已如上
述，而吳國生亦已坦承此竊盜部分之犯行。雖其否認有偽造前揭面額十萬元之支票，
及因借車撞毀而交付該支票以賠償被告損失之情事，然其對於自己所竊得之空白支票
，何以會填載日期、金額持以行使？何以會落入被告之手由被告持向吳家佑調現？始
終閃爍其辭。先後所供：「不清楚，遭通緝時，我住在他家中」、「我住他家時，票
都放抽屜中，是否他偷去用」、「他向我借，且是空白票」、「他叫人幫他刻的（指
蔡進旺之印章）」、「甲○○刻的章，我拿來蓋」、「不知為何會到他手中」、「應
該是他自己拿去用的」、「我不知道他拿去用，應是他自己偷去用的」、「我現在要
老實說，票是我空白交給被告使用，由他自己填載使用」等語（見更(一)審卷第二八頁
正面及反面、第二九頁、第五七頁、第五八頁、第八四頁）。足見，吳國生顯然不願
供出實情，不能因吳國生前後閃爍不一之言辭，作為認定犯罪事實之基礎。認公訴人
所舉之證據，尚不足以證明被告犯罪，此外復查無其他積極證據，足以證明被告應負
本件被訴罪責，因而撤銷第一審論罪科刑不當之判決，改判諭知被告無罪，已詳述其
證據取捨及判斷之理由。原判決所為論述，核與卷證資料相符，從形式上觀察，並無
違背法令之情形。按證據之取捨及判斷，屬事實審法院之職權，苟無違背證據法則，
自不能指為違法。查原判決綜合其調查證據之結果，認並無積極證據，足以證明被告
有公訴意旨所指之犯罪，及有行使吳國生所偽造有價證券之犯意及犯行，已在判決內
詳述其證據取捨及判斷之理由，並無上訴意旨所指違背法令之情形。上訴意旨所指各
節，或為單純事實之爭執，並不影響全部事實之判斷而可認於原判決之主旨有影響；
或原審已加審酌論斷，屬原審得本於職權裁量之事項，已於判決內詳述其認事採證及
證據取捨、判斷之理由，為其職權之適法行使；上訴意旨就原判決關於偽造有價證券
部分任意指摘原判決違背法令，顯與法律規定得為第三審上訴理由之違法情形不相適
合，應認其此部分上訴違背法律上之程式，予以駁回。又公訴意旨另認被告涉犯竊盜
罪，經原審撤銷第一審此部分不當之判決，改判諭知無罪部分，因係刑事訴訟法第三
百七十六條第二款之案件，檢察官就此部分亦一併提起上訴，其上訴為不合法，應予
駁回。
據上論結，應依刑事訴訟法第三百九十五條前段，判決如主文。
中      華      民      國    九十二    年      五      月      八      日
                              最高法院刑事第八庭
                                  審判長法官  莊  登  照
                                        法官  洪  明  輝
                                        法官  黃  一  鑫
                                        法官  魏  新  和
                                        法官  林  秀  夫
      右正本證明與原本無異
                                              書  記  官
中      華      民      國    九十二    年      五      月      十四    日


司法院資訊處製作；財團法人民間司法改革基金會備份。
